【裁判字號】    99,簡上,127
【裁判日期】    990723
【裁判案由】    給付服務報酬
【裁判全文】
臺灣臺中地方法院民事判決             99年度簡上字第127號
上  訴  人  丙○○
訴訟代理人  胡昇寶律師
被  上訴人  家鼎不動產經紀有限公司
法定代理人  乙○○
訴訟代理人  甲○○
上列當事人間請求給付服務報酬事件，上訴人對於中華民國99年
3月29日本院臺中簡易庭99年度中簡字第207號第一審判決提起上
訴，本院於民國99年7月2日言詞辯論終結，判決如下：
    主    文
上訴駁回。
第二審訴訟費用新臺幣仟佰壹拾伍元由上訴人負擔。
    事實及理由
壹、程序方面：
    被上訴人經合法通知，未於言詞辯論期日到場，核無民事訴
    訟法第386條所列各款情形，依上訴人之聲請，由其一造辯
    論而為判決。
貳、兩造之聲明：
  一、上訴人之上訴聲明：(一)原判決廢棄。(二)被上訴人在第一審
      之訴駁回。
  二、被上訴人之聲明：上訴駁回。
參、兩造陳述要旨：
  一、被上訴人方面：
    (一)兩造於民國（下同）98年11月20日簽訂「不動產買賣斡旋
      /承諾契約書」（下稱系爭契約書），約定由被上訴人居
      間向訴外人即出賣人何傳新表示願以新臺幣（下同）1,03
      8萬元買受何傳新所有坐落台中市○○區○○路80號11 樓
      之1房地，何傳新於同年月22日為承諾出售之意思表示，
      並於系爭契約書之「賣方簽署承諾」處簽名為證。上訴人
      依系爭契約書第7條之約定，於買賣契約成立後，指定地
      政士辦理所有權移轉登記及相關手續，上訴人竟反悔拒不
      履行。依系爭契約書之「授權代理與定金之效力」中第1
      點及第2點、民法第153條第1項、第345條規定，出賣人與
      上訴人既就買賣標的物、價金相互同意，並就價金給付方
      式、代書費、登記規費及契稅之負擔等重要事項為約定，
      則買賣契約應已成立；系爭契約書有關「服務報酬」第1
      點約定，服務報酬之給付，係以「買賣雙方簽訂不動產買
      賣契約」為停止條件，買賣契約既已成立，條件已成就，
      上訴人卻於買賣契約成立後，因可歸責於已之事由，拒不
      簽訂買賣契約書，係以不正當行為阻其條件成就而視為條
      件已成就，上訴人即應給付被上訴人居間報酬207,600元
      。
    (二)企業經營者如未限制消費者必須於何時簽名、何時將契約
      書交回，應認企業經營者已留予消費者合理之契約審閱期
      間，即便消費者未看清該契約之內容，即於契約書上簽名
      並交回契約書，然消費者非不得於簽名前就契約書之內容
      ，詳加閱讀。上訴人不為此之圖，卻於完全瞭解契約內容
      前即於契約書上簽名，係對自身權利之拋棄，尚非法所不
      許，亦不影響其簽名之效力。是上訴人不得引用消費者保
      護法（下稱消保法）第11條之1第1項、第2項、第12條規
      定主張契約無效。
    (三)兩造簽訂之系爭契約書中之「聲明書」欄記載：「購屋人
      （即上訴人）您在簽訂本契約書前，得要求將本契約書之
      空白影本攜回審閱三日以上（若您尚未行使此項契約書審
      閱權，而現在欲行使時，請勿簽署本契約，契約審閱期至
      少三日）。若您已行使前條契約書審閱權或已充分了解本
      契約書之內容，無須另行攜回審閱時，請進入注意二，就
      斡旋金契約與買賣要約書二種格式，自由選擇簽署其一」
      ，在該欄位所載上開文字完畢緊接之處，則有上訴人已簽
      名確認之文字，足見被上訴人將系爭契約書交付上訴人時
      ，未限制上訴人須何時簽名、何時交回，被上訴人已給予
      上訴人合理之契約審閱期間，且被上訴人於上訴人簽名時
      ，特別提醒上訴人如果未行使契約審閱權，則不要簽訂契
      約，故上訴人自不得以契約確實是簽署當天就簽名，未行
      使審閱權，而逕認系爭契約書之約定無效。上訴人雖援引
      最高法院98年度台上字第1678號民事判決意旨，惟該爭執
      事件中之一方當事人係遭以定型化條款方式預先拋棄契約
      審閱權，與本件兩造間關於審閱權乙事之約定方式有別，
      故上開判決意旨，不適用於本件等語。
  二、上訴人方面：
    (一)上訴人於原審以：上訴人就系爭契約書上上訴人之簽名真
      正不爭執，但系爭契約書之性質為定型化契約，自有消保
      法之適用，上訴人簽訂系爭契約書前，被上訴人並未依消
      保法第11條之1第1項之規定，給予上訴人3日以上之契約
      審閱期，依同條第2項之規定，系爭契約書之定型化契約
      條款對上訴人不生效力（參照最高法院98年度台上字第
      1678號民事判決意旨）。惟如法院認被上訴人之主張有理
      由，則對於被上訴人所計算之服務報酬金額為207,600元
      不爭執等語，資為抗辯。
    (二)於本院補稱：消保法第11條之1第1項、第2項關於審閱期
      間規定之立法目的，在於保障消費者於簽約前有充分時間
      瞭解定型化契約內容，蓋定型化契約之特色，在消費者只
      能按事先擬定之契約條款內容與企業經營者訂約，消費者
      並未就契約內容與企業經營者個別磋商，只能對企業經營
      者所提供之定型化契約條款予以附合，並無討價還價之餘
      地，為保護消費者權益，故於消保法第11條之1第1項為審
      閱期間之規定。準此，倘企業經營者於訂約前，未予消費
      者合理之審閱期間，由企業經營者單方所預先擬定之定型
      化契約條款，固不構成契約之內容，惟非謂當事人間之契
      約關係不成立或無效，此因定型化契約條款未能列為契約
      內容之事項，應視兩造間契約之性質，依相關規定補充之
      。上訴人雖於系爭契約書中之「聲明書」欄「購屋人您在
      簽訂本契約書前，得要求將本契約書之空白影本攜回審閱
      三日以上（若您尚未行使此項契約書審閱權，而現在欲行
      使時，請勿簽署本契約，契約審閱期至少三日）。若您已
      行使前條契約書審閱權或已充分了解本契約書之內容，無
      須另行攜回審閱時，請進入注意二，就斡旋金契約與買賣
      要約書二種格式，自由選擇簽署其一」等語之後簽名，然
      此至多僅得認上訴人放棄契約審閱權，被上訴人仍應舉証
      証明上訴人確已充份了解系爭契約定型化契約條款內容，
      始符合消保法第11條之1第1項之立法意旨，此最高法院98
      年度台上字第1678號判決意旨闡述甚明。
肆、法院之判斷：
  一、下列事項為兩造所不爭執，且有不動產買賣斡旋/承諾契
      約書、台中福安郵局第832號存證信函暨掛號郵件收件回
      執附卷可稽，自堪信為真正：
    (一)兩造於98年11月20日簽訂系爭契約書，約定由被上訴人居
      間向出賣人何傳新表示願以1,038萬元之價格買受何傳新
      所有坐落台中市○○區○○路80號11樓之1房地，並約定
      如買賣成立，上訴人應給付被上訴人之服務報酬為成交總
      價款百分之2即207,600元。
    (二)何傳新於同年月22日為承諾出售之意思表示，並於系爭契
      約書之「賣方簽署承諾」處簽名，指定地政士辦理所有權
      移轉登記及相關手續後，上訴人拒絕履行。
    (三)系爭契約書之內容為被上訴人事先擬定之定型化契約條款
      ，上訴人簽署系爭契約書前，並未將系爭契約書帶回審閱
      。
  二、被上訴人主張依系爭契約書「服務報酬欄」第1點之約定
      ，上訴人應給付被上訴人服務報酬207,600元，上訴人則
      以於簽訂系爭契約書前並未有3日以上之審閱期間，兩造
      間系爭契約不生效力等語為辯。是本件兩造爭執之焦點乃
      為：兩造間系爭契約是否因上訴人於簽訂系爭契約書前，
      未有3日以上之契約審閱期間而不生效力？經查：
    (一)按「企業經營者與消費者訂立定型化契約前，應有30日以
      內之合理期間，供消費者審閱全部條款內容」消保法第11
      條之1第1項定有明文。而消保法第11條之1規定目的在給
      予消費者充分瞭解契約內容之機會，並規範企業經營者不
      得在未給予消費者審閱契約內容之機會前，限制消費者簽
      訂契約之時間，以避免消費者於匆忙間不及瞭解其依契約
      所得主張之權利及應負擔之義務，致訂立顯失公平之契約
      而受有損害。故只須消費者於簽約前已瞭解該契約之權利
      義務關係，或有可認其能認識契約權利義務關係之合理審
      閱期間，即不得引用上開規定而主張契約無效。
    (二)查系爭契約書於「聲明書」欄之首，除以較大字體載明「
      在您決定要買這間房子之前，請詳細閱讀以下聲明以保障
      您的權益。」並以加框之方式記載「注意一：購屋人得於
      簽約前行使契約審閱權」外，並於緊接注意一之框格下記
      載「購屋人您在簽訂本契約書前，得要求將本契約書之空
      白影本攜回審閱三日以上（若您尚未行使此項契約審閱權
      ，而現在欲行使時，請勿簽署本契約，契約審閱期至少三
      日）。若您已行使前條契約審閱權或已充分了解本契約書
      之內容，無須另行攜回審閱時，請進入注意二，就斡旋金
      契約與買賣要約書二種格式，自由選擇簽署其一」之文字
      ，上訴人則於緊接上開記載之下簽名，可知系爭契約書就
      有關契約審閱權部分，不但並無以定型化契約條款概括排
      除締約相對人審閱契約之權利，且以加大字體、加框之方
      式提醒契約相對人得行使契約審閱權，而觀諸系爭契約上
      開關於契約審閱權之記載，並無任何艱澀難懂之文字，衡
      諸常情，一般人均可輕易理解其內容，上訴人於緊接上開
      記載之下簽名，堪認上訴人確已知悉契約審閱期間之規定
      ，並於詳細審閱契約後，自願於當日簽訂系爭契約書，自
      不得再援引消保法第11條之1之規定，以上訴人未事先將
      系爭契約書攜回審閱為由，而主張系爭契約不生效力。
    (三)上訴人另以上訴人雖於系爭契約上開關於契約審閱權之記
      載下簽名，至多僅得認上訴人放棄契約審閱權，被上訴人
      仍應舉証証明上訴人確已充份暸解系爭契約定型化契約條
      款內容，始符合消保法第11條之1第1項之立法意旨等語為
      辯。惟查，上訴人既於系爭契約上開「購屋人您在簽訂本
      契約書前，得要求將本契約書之空白影本攜回審閱三日以
      上（若您尚未行使此項契約審閱權，而現在欲行使時，請
      勿簽署本契約，契約審閱期至少三日）。若您已行使前條
      契約審閱權或已充分了解本契約書之內容，無須另行攜回
      審閱時，請進入注意二，就斡旋金契約與買賣要約書二種
      格式，自由選擇簽署其一」記載文字下簽名，依民事訴訟
      法第358條規定，即應推定為真正，則上訴人抗辯其未能
      充分暸解系爭契約定型化契約條款內容，自應由上訴人負
      舉證之責任，上訴人未能舉證以實其說，已難逕採。況消
      保法第11條之1規定目的在給予消費者充分瞭解契約內容
      之機會，以避免消費者於匆忙間不及瞭解其依契約所得主
      張之權利及應負擔之義務，致訂立顯失公平之契約而受有
      損害，已如前述，而系爭契約有關服務報酬之約定，並未
      逾主管機關內政部規定之不動產仲介經紀業報酬計收標準
      規定之上限（即向買賣雙方收取報酬之總額合計不得超過
      該不動產實際成交價金6%），且與民間仲介向買方收取買
      賣價額2%、向賣方收取4%報酬之習慣相符，並無顯失公平
      之處，上訴人主張系爭契約條款不生效力，亦不足採。
  三、綜據上述，系爭契約業已成立生效，兩造均應受系爭契約
      之拘束，而依系爭契約書內「給付定金暨服務報酬承諾書
      」「服務報酬」欄第1點之約定，上訴人於買賣成交後，
      應給付被上訴人成交總價款百分之2（含稅）之服務報酬
      ，而本件出賣人何傳新業於同年月22日為承諾出售之意思
      表示，並於系爭契約書之「賣方簽署承諾」處簽名，為兩
      造不爭執之事實，已如前述，上訴人與出賣人何傳新既已
      就買賣標的物及價金達成合意，買賣契約已成立，上訴人
      應給付服務報酬之條件已成就，然上訴人卻於買賣契約成
      立後，因可歸責於已之事由，拒不簽訂買賣契約書，係以
      不正當行為阻其條件成就而視為條件已成就，上訴人自應
      給付被上訴人居間服務報酬。從而，被上訴人依系爭契約
      之法律關係，請求上訴人給付服務報酬207,600元及自起
      訴狀繕本送達翌日（即99年1月27日）起之法定遲延利息
      ，為有理由，應予准許。原審判命上訴人如數給付，並依
      職權宣告假執行，於法並無不合。上訴意旨指摘原判決不
      當，求予廢棄改判，為無理由，應予駁回其上訴。
伍、結論：本件上訴為無理由，依民事訴訟法第436條之1第3項
    、第463條、第385條第1項前段、第449條第1項、第78條，
    判決如主文。
中    華    民    國    99    年    7    月    23    日
                  民事第二庭    審判長法  官  王銘
                                      法  官  吳美蒼
                                      法  官  呂麗玉
上正本證明與原本無異。
本判決不得上訴。
中    華    民    國    99    年    7    月    23    日
                                      書記官  趙振燕

司法院資訊處製作；財團法人民間司法改革基金會備份。
